【裁判字號】    94,上易,1434
【裁判日期】    950503
【裁判案由】    偽造文書等
【裁判全文】
臺灣高等法院臺中分院刑事判決        94年度上易字第1434號
上  訴  人
即  被  告  乙○○原名陳佐聯.
選任辯護人  蕭智元  律師
            林松虎  律師
上列上訴人因偽造文書等案件，不服臺灣臺中地方法院93年度重
訴字第2453號中華民國94年9月30日第一審判決 （起訴案號：臺
灣臺中地方法院檢察署93年度偵緝字第923號 ），提起上訴，本
院判決如下：
    主  文
原判決撤銷。
乙○○共同行使從事業務之人，明知為不實之事項，而登載於其
業務上作成之文書，足以生損害於他人，處有期徒刑柒月。
    事  實
一、陳佐聯（現已改名為乙○○，以下以原名記載）、丙○○（
    經本院另案號判處有期徒刑6月確定）、林宏昭（經原審另
    案判處有期徒刑6月確定）均係經營以代辦存款證明為業；
    林正杰（由本院另案審理）係大同資訊股份有限公司（下稱
    大同資訊公司）負責人，黃馨慧（由本院另案審理）是該公
    司董事兼副總經理，主管公司行銷，林正杰、黃馨慧均係受
    大同資訊公司之委任處理事務之人。大同資訊公司於民國（
    下同）87年12月間，因林正杰掏空公司資產達新台幣（下同
    ）4億5千萬元，造成資金缺口，林正杰、黃馨慧惟恐遭發覺
    ，即謀議取得銀行帳戶存款證明以虛應彌補，竟委由知情之
    林宏昭向金主商借4億5千萬元存入大同資訊公司帳戶，俟取
    得與內容不實之大同資訊公司銀行存款證明後，即行歸還借
    款，林宏昭因無足夠資金，乃於87年12月間委託丙○○處理
    ，丙○○即與林正杰、黃馨慧、林宏昭等人基於上開犯意聯
    絡，共謀由丙○○取得銀行存摺及存款證明書，供林正杰憑
    以登載不實存款事項於業務上作成之文書，丙○○復委由知
    情之陳佐聯，代為取得銀行存摺及存款證明書。陳佐聯經由
    丙○○之仲介，亦與丙○○、林宏昭、林正杰、黃馨慧共同
    基於上開犯意聯絡，於同年12月間某日，再委由知情之吳邱
    清隆辦理，吳邱清隆經由陳佐聯之仲介，亦與陳佐聯、丙○
    ○、林宏昭、林正杰、黃馨慧而有上開之犯意聯絡。渠等明
    知大同資訊公司並無該筆存款資產，而共謀取得內容不實之
    存款證明，供林正杰、黃馨慧等人憑以行使登載不實存款資
    產事項於業務上文書。乃吳邱清隆明知實際上無資金存入大
    同資訊公司銀行帳戶，無法取得存款證明，竟於同年12月30
    日在所居住之高雄市○○區○○路4巷1號，自行基於偽造私
    文書之犯意，利用在第一商業銀行開戶所取得之存摺，經由
    電腦合成之方式，偽造第一商業銀行東高雄分行0000000000
    0號、大同資訊公司帳戶之存摺及存款證明書各1份，記載該
    帳戶內有4億5千萬5000元存款之不實內容交予陳佐聯。陳佐
    聯雖不知該存摺及存款證明書係吳邱清隆所偽造，但知悉該
    存摺及存款證明書所載之存款並非大同資訊公司原有之資產
    ，僅係供一時核帳用之證明，而於88年1月間某日親手再轉
    交予丙○○，丙○○隨即交付予林宏昭，再由林宏昭於同年
    1月間轉交予大同資訊公司。林正杰、黃馨慧僅知該公司實
    無該筆款項資產，惟不知該存摺及存款證明書即係偽造，即
    交由不知情之會計人員登載於業務上作成之銀行存款明細分
    類帳上，虛列存款資產，並將該不實之明細分類帳交由會計
    師查核，足以生損害第一商業銀行東高雄分行對帳戶管理之
    正確性及大同資訊公司會計稽核之正確性。林正杰、黃馨慧
    並交付550萬元予林宏昭作為取得存摺及存款證明書之代價
    ，林宏昭復依丙○○指示，先後於附表一所示之時間，共匯
    款464萬2000元至第一商業銀行汐止分行麗神企業股份有限
    公司（下稱麗神公司）帳戶、第一銀行斗六分行丙○○帳戶
    ，丙○○復於附表二所示之時間，將該期間委託陳佐聯處理
    包括大同資訊公司在內之所有代辦公司存款證明之報酬，簽
    發附表二所示之支票、面額共計392萬3500元予陳佐聯兌現
    ，其中屬於代辦大同資訊公司存款證明部分之報酬為1百萬
    元。嗣大同資訊公司監察人黃明勝委託群智會計師事務所之
    會計師查核大同資訊公司財務時，發現該筆存款有異，經向
    第一銀行東高雄分行查證，始知該存摺及存款證明書係屬偽
    造，而查悉上情。
二、案經臺灣臺中地方法院檢察署檢察官自動檢舉偵查起訴。
    理  由
一、訊據上訴人即被告陳佐聯（下稱被告）矢口否認有上開行使
    業務登載不實文書犯行，辯稱：大同資訊公司需要資金，丙
    ○○找伊要資金，要借4億5千萬元，但伊沒有資金，丙○○
    拜託伊，伊後來介紹他去找吳邱清隆；丙○○及吳邱清隆在
    大同資訊公司借資金事件之前，曾經在伊事務所見過面，所
    以他們彼此認識，但是黃士直說印象模糊不清，希望伊轉交
    大同資訊公司借貸資金的利息給吳邱清隆；黃士直說他已經
    向大同資訊公司收了利息的錢了，總共轉交1百萬元，是丙
    ○○開票給伊，開幾張票伊忘了，是開第一銀行的票，伊先
    把丙○○轉交給伊的票存到伊的戶頭內，伊再用現金匯到吳
    邱清隆的帳戶，因為吳邱清隆說他不收票；吳邱清隆透過他
    弟弟吳邱凱文拿一個彌封的牛皮紙袋給伊，丙○○來伊事務
    所拿走信封，吳邱凱文說這是大同資訊公司的資金資料，伊
    直接轉給丙○○，丙○○當場打開看，然後說你們之間都沒
    有問題了，他就走了；伊從來沒看過林正杰與黃馨惠，也不
    知林正杰與黃馨惠虧空及侵占大同資訊公司資產的事；丙○
    ○當初所說的與後來要做的都不一樣，原來是說借錢要去投
    標，不是說要做存款證明，故伊後來不願意做，要將丙○○
    匯給伊的錢退還給他，但他堅持不收走，而他拜託伊介紹別
    人，伊就當場打電話給吳邱清隆看他要不要接這個案子，後
    來吳邱清隆願意接受這個案子，伊就把錢匯款給吳邱清隆，
    事後細節是他們去接洽的，伊都不清楚，包括後來要追加金
    額部分都是他們去談的，只是伊幫他們寫上去的，跟伊無關
    ，伊並無偽造文書、背信之行為云云。經查：
  (一)林宏昭確有受林正杰、黃馨慧之委託以取得銀行存款證明，
    經由丙○○輾轉委託被告辦理，被告再委託吳邱清隆代辦，
    其後被告於88年1月初，將吳邱清隆所提供大同資訊公司4億
    5千萬元（應為4億5000萬5000元，下同）之存摺及存款證明
    予被告丙○○，被告隨即將之交付予林宏昭等情，業據共犯
    林宏昭、丙○○、吳邱清隆及證人邱東泉、白淑芬分別於偵
    查（臺灣臺中地方法院檢察署88年度偵字第15230號、91年
    度偵字第18884號、92年度偵字第15216號、93年度偵緝字第
    923號）及原審另案93年度重訴字第117號審理中供述明確，
    並經公訴人援引上開人等之供述為證據方法，復經調取該等
    案件卷證後提示調查為證。按被告以外之人於審判外之陳述
    ，如符合刑事訴訟法第一百五十九條之一規定者，即被告以
    外之人於審判外向法官所為之陳述，或於偵查中向檢察官所
    為之陳述除顯有不可信之情況者外，均仍得為證據。又按共
    犯不利於己之陳述，倘予相當調查，足證有其情事者，仍得
    資為被告犯罪之證據，此由刑事訴訟法第156條第2項規定之
    意旨自明。
  (1)共犯林宏昭於偵查中供稱：「我不認識陳佐聯．．．我把大
    同資訊公司之資料傳真給丙○○，後來存款證明也是丙○○
    交給我的，他也說報酬要5百萬元，我就匯了4百多萬元到丙
    ○○所指定之帳戶」（見88年度偵字第15230號影印卷第92
    頁，本卷頁數係以紅筆整編者）、「（第一銀行東高雄分行
    4億5千萬元存款證明是你提供給大同資訊公司？）是丙○○
    拿給我，我轉交給大同資訊公司，大同資訊公司在87年底因
    有資金需求，找我提供他們一筆現金，林正杰、黃馨慧都知
    道這件事，是林正杰、黃馨慧來跟我接洽的」、「（丙○○
    有無跟你說過陳佐聯？）大同資訊公司有要求要存款證明，
    我向丙○○接洽時，因丙○○所提供之資料不正確，即存款
    證明是假的，我去質問丙○○，他才提到這個人，之後一、
    兩個月，我一直有質問丙○○，丙○○都說證明是真的，後
    來他才說他也是委託別人去辦理的，並給我一個電話號碼，
    叫我去問該人，我打電話去問時，那人就掛掉電話」、「大
    同資訊公司那時跟我說需要這些錢，要我幫忙資金調度，借
    錢來使用存在他們公司的戶頭，並附帶做一個存款證明，後
    來無法在短時間取得這些錢，而且這麼大筆錢也需要擔保，
    他們就說退而求其次弄個存款證明」、「（後來要退而求其
    次，只取得存款證明，是和什麼人談的？）林正杰、黃馨慧
    都有」、「（丙○○是不是在88年2、3月給了你陳佐聯之電
    話號碼？）因為大同資訊公司說那存款證明不符合他們的需
    要，應該還要有會計師函證銀行大同資訊公司有沒有這筆存
    款，但是丙○○提供的只有存款證明而已。88年1、2月，我
    一直要求丙○○提供會計師的函證資料，後來在88年初他有
    提供，但是我發現該函證有問題，丙○○卻一直說是真的，
    我也這樣轉告大同資訊公司，但是大同資訊公司一直質疑，
    我再去問丙○○，他才在88年2月間提供陳佐聯的電話給我
    ，我後來有聯絡陳佐聯，我有打通一次，那次我問對方這件
    事，對方什麼都沒有說就掛斷了，到了4月間會計師就證明
    該存款是假的，但那時丙○○仍然說是真的」等語（見91
    年度偵字第18884號影印卷第14、15反、16、22、36頁，本
    卷頁數係以鉛筆整編者）；於原審另案93年度重訴字第117
    號審理中供稱：「（是否記得曾經交付戶名大同資訊公司在
    第一商業銀行東高雄分行00000000000號存摺？）確實的帳
    戶資料我不敢肯定，但是丙○○確實有交付用信封裝的存摺
    影本給我，因為我很忙，所以我託計程車司機幫我送到大同
    資訊公司，是誰收的信封我不知道，但後來我有打電話給邱
    東泉問其是否有收到信封，我有問他是否有收到銀行存摺」
    、「（黃馨慧要求你替大同資訊公司取得4億5千萬元的存款
    證明之後，你是請求何人幫你取得大同資訊公司所要的4億5
    千萬元存款證明？）原來我是要求丙○○先生，但是他說沒
    有辦法調借4億5千萬元，但是辦存款證明可以」、「（是何
    時、何地請丙○○幫你取得大同資訊公司所要的4億5千萬元
    存款證明？）原先是經由王國東先生給我的宣傳單，我打電
    話向丙○○先生接洽，也是在87年12月初、12月中的時候，
    後來丙○○先生到我大墩17街的辦公室接洽，我就跟他談，
    把大同資訊公司的資料交給他」、「（跟丙○○在大墩17街
    公司接洽取得存款證明之過程，丙○○或是你有無說報酬如
    何算？）有。丙○○有說，也是4百多萬至5百萬元左右」、
    「（是否認識陳佐聯？）不認識」、「（依照丙○○在偵查
    中說林宏昭把大同資訊公司的資料傳真去台北給陳佐聯處理
    之說法，有何意見？）我有把大同資訊公司的資料交給丙○
    ○先生，但是丙○○有打電話請我將資料傳真到台北，他也
    有給我傳真的電話號碼是02開頭，他當時有站在傳真機的旁
    邊，因為我有打電話給他，問他有沒有收到，他有說他有收
    到」、「（在91年10月18日向檢察官說林正杰和黃馨慧都知
    道第一商銀東高雄分行4億5千萬元的存款證明是你提供給他
    們的，他們兩個都知道，為何他們兩個都知道？）因為接洽
    4億5千萬元現金的事情，林正杰和黃馨慧兩人跟我講的。因
    為林正杰是負責人，他是董事長，我去接洽4億5千萬元現金
    借款及辦理存款證明的時候，林正杰及黃馨慧都有在場，有
    時候談一談，林正杰就先走了，有時候只有黃馨慧在場，所
    以我在偵訊的時候才會說林正杰也知悉辦存款證明的事情」
    、「（丙○○將存款證明拿給你的時候，有無看是什麼東西
    ？）有，是第一商銀東高雄分行存摺影本、存款證明、1張
    函證的資料。我當時看到存摺裡面有4億5千萬元的存款」等
    語（見原審93年度重訴字第117號卷第155、156、158、160
    、163、164頁）。
  (2)共犯丙○○於偵查中供稱：「林宏昭在87年底來找我，說有
    一家公司要辦存款證明，金額大，我就介紹陳佐聯給林宏昭
    ，林宏昭即傳真大同資訊公司資料給陳佐聯」、「存款證明
    是陳佐聯辦的，是他將存摺明細及封面共2張影本交給我，
    叫我拿給林宏昭。林宏昭把應付給陳佐聯的報酬先匯到我指
    定的麗神公司帳戶內。」、「（存款證明）不是我偽造，而
    且林宏昭只匯1百萬元左右給我，大同公司資料也是林宏昭
    傳真給陳佐聯，資料是陳佐聯在臺北市○○街○段124之2號
    603室叫我去拿的、1百萬元我有交給陳佐聯，陳佐聯也有給
    我一點好處。」（見上開偵字第15230號卷第87頁、第92、
    93頁）、「（4億5千萬之存款證明是你提供的？）不是，當
    時我介紹一個叫陳佐聯的，林宏昭把大同資訊公司的資料傳
    真去台北給他去處理。」、「（大同資訊公司的銀行帳戶資
    料是什麼人提供的？）是陳佐聯去處理的。」、「（林宏昭
    有匯款4百多萬給你？）大同資訊公司的部分，他只有匯款
    約1百多萬元，這是用來做為給陳佐聯的手續費或利息我不
    清楚，他匯來的錢我全部轉匯給陳佐聯。」（見上開偵字第
    18884號卷第15、15反頁）、「（你處理本件收費多少錢？
    ）當時委託了十多件，一起收錢匯到我帳戶，我再轉給陳佐
    聯」（見92年度偵字第15216號卷第9頁）、「陳佐聯有因十
    幾案子跟我收過錢，大同資訊公司的這案也在其中（庭呈支
    票存根本、支票影本、陳佐聯簽收利息影本），陳佐聯前後
    共向我收490幾萬元。當時好像要借5、6天，88年1月初陳佐
    聯在武昌街拿有大同資訊公司帳戶4億5千萬存款的存摺影本
    給我，我回來時就把存摺影本交給林宏昭。」等語（見93年
    度偵緝字第923號卷第23頁）；於原審另案93年度重訴字第
    117號審理中供稱：「林宏昭所匯之款項手續費，我未拿一
    毛錢，我全數匯給陳佐聯」、「當時林宏昭不僅介紹大同資
    訊公司一家，他同時介紹12、13家公司，林宏昭要我轉匯款
    5百萬利息，是12、13家公司的利息，不是只有大同資訊公
    司一家的利息而已。」、「當初大同資訊公司要調借資金的
    時候，當初他只要3億的現金，．．．，我就把這個案子介
    紹給陳佐聯，陳佐聯說他那裡有金主，他可以辦理，我就將
    這個案子交給他，林宏昭就直接將這個案子資料傳真給陳佐
    聯，．．．87年12月29日當天林宏昭他說大同資訊調借還不
    夠1億5千萬元，要追加借1億5千萬元，然後我就將這個訊息
    告訴陳佐聯，陳佐聯為了這個部分，林宏昭又指定要分兩筆
    不同的金額借1億5千萬元，林宏昭為了這個1億5千萬元借款
    的利息，又另外匯給我這1億5千萬元的利息，我再給付現金
    及開支票給陳佐聯，由陳佐聯親自簽收，今天庭呈的這些支
    票存根是含大同資訊公司及上述共12家公司借款利息，由林
    宏昭匯給我，我再支票給陳佐聯簽收。」、「當時林宏昭傳
    真一份特急件跟我說第一銀行存摺是虛偽的，我馬上傳給陳
    佐聯要他提出說明，陳佐聯當時再三保證是銀行襄理開出，
    不是偽造的出。」、「林宏昭跟陳佐聯談好了貸其金額，林
    請我轉付給陳佐聯，林在87年12月底匯款給我，我再轉給陳
    佐聯，於88年1月間陳佐聯才交存款證明給我，我再請公司
    小姐轉交給林宏昭。」（見上開原審重訴字第117號卷第39
    、41、171、172、267、327頁）。
  (3)共犯吳邱清隆於偵查中供稱：伊跟陳佐聯有業務往來，跟丙
    ○○沒有；陳佐聯有委託伊取得本案大同資訊公司4億5千萬
    元之存款證明一事，不是丙○○委託的；該存款證明等資料
    係伊所偽造，至於陳佐聯是否知悉該資料係屬偽造，伊並不
    知情；伊係在87年12月30日當天，在伊所住的高雄市○○區
    ○○路4巷1號偽造的，伊係先在第一商業銀行開戶，取得存
    摺後，再用電腦合成之方式偽造影印本案之存摺等語（見上
    開偵緝字第923號卷第69、70、71頁）。
  (4)證人即大同資訊公司之前財務經理邱東泉於偵查中證稱：林
    宏昭在88年1月，請1位計程車司機拿1份資料過來，信封收
    件人是伊，內有第一商業銀行東高雄分行的大同資訊公司存
    摺，伊拿去問林正杰，林正杰說交給會計師事務所，後來公
    司也有開出支票及電匯共5百多萬元（指支付給林宏昭），
    公司開支票不是伊財務經理所能處理，都是林正杰或黃馨慧
    口頭交辦的。該存款資料後來會計師才發現是偽造的等語（
    見上開偵字第15230號影印卷第47頁）。
  (5)證人即大同資訊公司之職員白淑芬於偵查中證稱：「（林宏
    昭拿第一商業銀行東高雄分行的存摺，你們開2張支票、一
    筆電匯共5百多萬元給林宏昭？）是，林正杰叫我去他辦公
    室，指示我這麼做，他說是向林宏昭借錢的利息」等語（見
    上開偵字第15230號影印卷第52頁）。
  (6)綜上論述，林正杰、黃馨慧當時確僅要求林宏昭代大同資訊
    公司取得存款證明，而非要求林宏昭代為調借4億5千萬元之
    資金。嗣林宏昭為取得存款證明乃洽請丙○○代為處理，丙
    ○○復透過被告陳佐聯，再由被告陳佐聯委託吳邱清隆處理
    ，最後由吳邱清隆偽造上開第一商業銀行之存摺及存款證明
    ，輾轉由被告陳佐聯交予丙○○、林宏昭，轉交大同資訊公
    司之林正杰、黃馨慧。
  (二)大同資訊公司確有支付林宏昭550萬元，林宏昭取得該550萬
    元後，隨即依丙○○之指示，先後於附表一所示之時間，共
    匯款464萬2000元至第一商業銀行汐止分行麗神公司及第一
    商業銀行斗六分行被告之帳戶，而丙○○復於附表二所示之
    時間，簽發六張支票，面額合計392萬3500元，交付予被告
    兌現等情，此有群智聯合會計師事務所大同資訊公司87年度
    財務報表銀行存款短缺情形查核報告、匯款申請書、第一商
    業銀行斗六分行93年3月1日一斗字第八四號函及所附存款
    存提明細、第一商業銀行汐止分行93年3月16日一汐字第
    084號函及所附資金往來明細、第一商業銀行汐止分行93年9
    月16日一汐字第245號函及所附支票明細附卷可憑（見上
    開偵字第15230號卷第19、71至74頁；原審重訴字第117號卷
    第52至55、59至63、270至277頁）。又上開丙○○匯款給被
    告之金額，從上開丙○○於偵查及原審另案審理所供以觀，
    丙○○雖前後匯款約4、5百萬元予被告，但此係連同代辦大
    同資訊公司案件在內之12、13家公司資金證明之報酬總合，
    而就本案大同資訊公司取得存款證明部分之報酬，丙○○明
    確供稱：「（林宏昭有匯款4百多萬給你？）大同資訊公司
    的部分，他只有匯款約1百多萬元，這是用來做為給陳佐聯
    的手續費或利息我不清楚，他匯來的錢我全部轉匯給陳佐聯
    。」（見上開偵字第18884號卷第15 頁反面），被告於偵查
    中亦坦承「金主慣例借錢先拿利息，丙○○有先拿1百萬給
    伊」等語，是應認本案大同資訊公司取得存款證明一事，丙
    ○○交付給被告之報酬應僅為公訴意旨所指之1百萬元。
  (三)又群智聯合會計師事務所接受大同資訊公司監察人黃明勝依
    法委託，並根據該公司88年5月11日第14屆第5次董監事聯席
    會同意，對大同資訊公司87年度財務狀況進行財務及資金流
    程之專案稽核結果，發現大同資訊公司之銀行存款明細分類
    帳中，於87年12月31日有記載銀行存款4億5千萬元，然該銀
    行存款帳載數與實際數短缺4億5千萬元等情，此有上開查核
    報告及該會計師事務所93年6月2日群師中字第93060201號函
    及所附銀行存款鉅額收支抽核資料及偽造之上開第一商業銀
    行東高雄分行存摺、存款證明書在卷可參（見原審重訴字第
    117號卷第198至第201頁、第204至第206頁）。顯見林正杰
    、黃馨慧取得該不實之存摺、存款證明，確係為登載不實之
    資金於業務上所作成之銀行存款明細分類帳上，用以彌補資
    金缺口，並交由會計師查核。而公司帳戶存摺記載足以證明
    存款額度，掩飾公司資金實況，公司並得據以登載不實存款
    資金於業務文書並進而提出行使，以彌補資金缺口或辦理虛
    偽增資等，此為一般人所熟知，被告係經營代客取得存款證
    明業務（此由丙○○前開供稱共有12、13家公司資金委託被
    告處理等語，且吳邱清隆前開亦供稱伊與被告有業務往來，
    是陳佐聯委託伊取得本案大同資訊公司4億5千萬元之存款證
    明等語，及93年度偵緝字第923號卷附3紙被告簽收之收據中
    ，其中該卷附第38頁之收據內明確載有「大同資訊公司多
    一份『存款證明』50000」、「洪方營造有限公司存款證
    明『6000』」等情以觀，即足認定被告係經營代客取得存款
    證明為業。），當無不知之理。其明知大同資訊公司實際上
    並無是項存款，仍代為取得存摺、存款證明，被告與林宏昭
    、丙○○、吳邱清隆、林正杰、黃馨慧等人間，顯具有行使
    業務上登載不實之犯意聯絡及行為分擔。
  (四)被告雖以前詞置辯；惟查，被告確受丙○○委託處理大同公
    司資金存款證明，再由被告委託吳邱清隆代辦，丙○○並就
    本案轉匯款1百萬元予被告等情，業據共犯丙○○、吳邱清
    隆供稱無訛，已如前述。其次，上開大同資訊公司之存款證
    明係由被告親自轉交丙○○，事後出問題時，被告並一再向
    丙○○擔保該存款證明非虛偽乙節，亦據共犯丙○○供明如
    前。再者，徵諸卷附共犯丙○○於偵查中所提出被告代辦存
    款證明所簽收利息（報酬）之收據3紙（附於上開偵緝字第
    923號卷第37至39頁）顯示，該等收據上有被告之簽名署押
    ，時間分別為87年12月29日、30日，其中該卷附第38頁之收
    據內有「大同資訊公司多一份存款證明」及第39之收據內
    有「大同資訊股份有限公司追加1點5億元，分9800萬及5200
    萬元」之記載，此對照上開丙○○於原審另案93年度重訴字
    第117號審理中所供：「當初大同資訊公司要調借資金的時
    候，當初他只要3億的現金，．．．我就把這個案子介紹給
    陳佐聯，陳佐聯說他那裡有金主，他可以辦理，我就將這個
    案子交給他，林宏昭就直接將這個案子資料傳真給陳佐聯，
    ．．．八十七年十二月二十九日當天林宏昭他說大同資訊調
    借還不夠1億5千萬元，要追加借1億5千萬元，然後我就將這
    個訊息告訴陳佐聯，陳佐聯為了這個部分，林宏昭又指定要
    分兩筆不同的金額借1億5千萬元」等語，相互吻合，顯見被
    告自始即知悉大同資訊公司所欲取得者係存款證明，而非借
    款投資，且被告並非僅係單純轉介丙○○予吳邱清隆，實際
    上被告直接受丙○○之委託而經手辦理取得存款證明，要屬
    明確，被告所辯顯無足採。本案事證已臻明確，被告之犯行
    應堪認定。另被告選任辯護人請求傳訊丙○○文到庭作證，
    惟經本院傳喚、拘提該證人均無著，併予敘明。
  (五)又上開第一商業銀行之存摺、存款證明及另一張金融機關之
    往來詢證函（見原審重訴字第117號卷第203頁）雖屬偽造之
    私文書，此有第一商業銀行五福分行93年6月8日15福字第
    149號函在卷可參（見同卷第236頁）。然而，本案係丙○○
    受林宏昭委託後，另委由被告處理，再由被告找吳邱清隆辦
    理，吳邱清隆雖提供自行偽造之資料給被告，但吳邱清隆並
    未告知被告該資料係偽造等情，已據吳邱清隆供述如前。況
    實務上亦常見行為人於設立公司時，因本身之資金有限或為
    靈活運用公司之資金，為取得設立公司之資本額證明，而以
    存款證明代替資金之募集（即先找尋金主，由金主代公司將
    資本額存入銀行存摺，取得銀行之證明後，隨即將資本額轉
    出）。參以公訴意旨並未起訴被告共同參與偽造上開銀行存
    摺及存款證明之犯行；且本案又查無積極證據足以證明被告
    與吳邱清隆就偽造存摺、存款證明等資料部分，有何犯意之
    聯絡及行為之分擔，是尚難認定被告亦涉有上開偽造文書之
    犯行。
二、按刑法第215條從事業務者登載不實罪，屬因身分而成立之
    罪，其非從事該項業務之人，與特定身分、關係者共犯情形
    ，亦得依刑法第31條第1項規定論處，最高法院86年度台上
    字第5125裁判意旨亦足資參照。查林正杰係大同資訊公司之
    董事長兼總經理，黃馨慧則該公司董事兼副總經理，為該公
    司處理事務之人員。林正杰、黃馨慧為彌補大同資訊公司之
    資金缺口，免為人發覺，而利用不知情之會計人員，將不實
    之資金登載於大同資訊公司之銀行存款明細分類帳，並將此
    不實之分類帳交由會計師查核，足以生損害於第一商業銀行
    東高雄分行對於帳戶管理之正確性及大同資訊公司會計稽核
    之正確性，核林正杰、黃馨慧所為，係犯刑法第216條行使
    第215條業務上文書登載不實罪，被告雖非大同資訊公司執
    行業務人員，亦非受大同資訊公司委託處理事務之人，然其
    與林正杰、黃馨慧等有身份關係之人共犯前開犯行，揆諸前
    開裁判意旨，應依刑法第31條第1項之規定，亦論以上開之
    罪。被告與林正杰、黃馨慧、林宏昭、丙○○、吳邱清隆就
    前開犯行，有犯意之聯絡及行為之分擔，應論以共同正犯。
    被告與林正杰、黃馨慧等人利用不知情之會計人員犯罪，為
    間接正犯。被告所為業務上文書登載不實之低度行為應為行
    使之高度行為所吸收，不另論罪。
三、公訴人認被告上揭行使務登載不實犯行，另涉犯刑法第342
    條第1項之背信罪嫌。惟按背信罪之成立，以處理他人事務
    之人，有圖自己或第三人得不法利益，或圖加損害於本人之
    意思，而故為違背其任務之行為為要件，此觀諸刑法第342
    條文義甚明。本件被告與共犯林正杰、黃馨慧、林宏昭、丙
    ○○、吳邱清隆作成大同資訊公司之銀行存款明細分類帳上
    ，虛列存款資產，並將該不實之明細分類帳交由會計師查核
    ，其目的在於掩飾林正杰、黃馨慧經營大同資訊公司，造成
    資金缺口，惟恐遭發覺而已，如前所述，並非藉此行使業務
    登載不實文書之行為，進而圖自己或第三人得不法利益，或
    圖加損害於本人之意思，被告與共犯所為，核與刑法第342
    條背之構成要件尚有未合，此外，本院復查無其他積極證據
    可資證明被告有背信行為，此部分被告犯罪尚屬不能證明，
    惟公訴人認此部分與論罪部分有牽連犯裁判上一罪關係，爰
    不另為無罪判決之諭知。原判決認被告罪證明確而予科刑，
    固非無見，惟查：原審未予詳查，遽認被告另成立背信罪責
    而有未洽。被告上訴意旨亦否認其有背信罪行，此部分為有
    理由；至於被告猶執陳詞否認犯行使業務上登載不實文書罪
    責而提起上訴，此部分非有理由。原判決既有上述可議之處
    ，自無可維持，應由本院將原判決撤銷改判。爰審酌被告為
    牟取暴利，為林正杰等人取得內容不實之存款證明，供其等
    制作假帳彌補資金缺口，危害會計查核之正確性及不特定人
    之投資評估，犯後猶飾詞卸責，態度非佳等一切狀，又審酌
    本院認定被告不成立較重之背信罪責，是以量處較原審為低
    之刑度，如主文第2項所示之刑。
據上論斷，應依刑事訴訟法第369條第1項前段、第364條、第299
第1項前段，刑法第28條、第31條第1項、第216條、第215條，罰
金罰鍰提高標準條例第1條前段，判決如主文。
本案經檢察官甲○○到庭執行職務。
中    華    民    國    95    年    5    月    3      日
            刑事第七庭  審判長法  官  林  榮  龍
                              法  官  許  秀  芬
                              法  官  江  錫  麟
上列正本證明與原本無異。
不得上訴。
                              書記官  劉  建  智
中    華    民    國    95    年    5    月    4      日
附表一：
編號 匯 款 日    收款銀行及帳戶           金  額
一   87、12、28  第一商銀汐止分行麗神公司 三十三萬二千元
二   87、12、30  同    上                 一百五十萬元
三   87、12、30  第一商銀斗六分行丙○○   一百九十一萬元
四   87、12、30  第一商銀斗六分行丙○○   九十萬元
附表二：
編號 發 票 日 票   號  付 款 銀 行      面  額
一 87、12、00 0000000  第一商銀汐止分行 十八萬元
二 87、12、00 0000000  同  上           六十七萬五千元
三 87、12、00 0000000  同  上           一百六十萬六千元
四 87、12、00 0000000  同  上           九十萬元
五 87、12、00 0000000  同  上           二十二萬五千元
六 87、12、00 0000000  同  上         三十三萬七千五百元
附錄論罪科刑法條
刑法第216條：
  行使第210條至第215條之文書者，依偽造、變造文書或登載不
  實事項或使登載不實事項之規定處斷。
第215條：
  從事業務之人，明知為不實之事項，而登載於其業務上作成之
  文書，足以生損害於公眾或他人者，處3年以下有期徒刑、拘
  役或5百元以下罰金。
                                                      Ａ


司法院資訊處製作；財團法人民間司法改革基金會備份。
